【裁判字號】    98,國,1
【裁判日期】    980515
【裁判案由】    國家賠償
【裁判全文】
臺灣士林地方法院民事判決                 98年度國字第1號
原      告  洪藝庭
被      告  中央研究院
法定代理人  翁啟惠
被      告  張  程
            陳曉雯
上三人共同
訴訟代理人  林光彥律師
上列當事人間國家賠償等事件，本院於民國98年5 月1 日言詞辯
論終結，判決如下：
    主  文
原告之訴駁回。
訴訟費用由原告負擔。
    事實及理由
甲、程序方面
    原告起訴請求賠償之內容，包括(一)被告評價原告工作能力不
    實，破壞名譽，致原告求職不順，應至少賠償新臺幣（下同
    ）5 萬元；(二)對原告其後工作單位聲稱有糾紛或檢舉，致破
    壞原告名譽，應至少賠償5 萬元；(三)被告中央研究院管理有
    過失，無申訴管道，應至少賠償5 萬元；(四)聲稱沒有貪污，
    破壞原告名譽，應至少賠償5 萬元；(五)聲稱原告致電污辱，
    破壞原告名譽，應至少賠償10萬元；(六)聲稱沒有貪污及原告
    致電污辱，造成精神損失，應賠償原告自發函日起至判決確
    定日止，每日1,000 元。(七)被告中央研究院答覆監察院所轉
    陳情文，並非事實，且侮辱原告，應至少賠償5 萬元；(八)被
    告張程詐欺原告任職，篡改原告簽名後之合約書，應至少賠
    償5 萬元。其中原告就上開(二)(四)(五)(六)(七)等事實，依國家賠償
    法規定請求被告中央研究院賠償部分，非原告97年2 月13日
    新莊新泰路郵局1119號存證信函請求賠償之範圍（本院卷第
    27頁參照），本院另以原告上開部分之起訴不備程式，另以
    裁定駁回，非本件審理範圍，合先敘明。
乙、實體方面：
一、原告起訴主張：
  (一)原告於民國93年2 月中旬至6 月中旬，擔任中央研究院生物
    醫學研究所研究員即被告張程之研究助理，被告陳曉雯則係
    主要負責指導原告者，而被告張程經常以「暴力」對待原告
    ，如拍桌、辱罵等，其中最嚴重的侵權行為是於原告簽訂工
    作合約時，並不知聘任末期，而被告張程於騙原告簽下合約
    書後，自行於合約寫上期限至93年7 月31日止，此行為亦有
    詐欺之嫌。另被告張程於原告任職期間，命令原告代寫動物
    中心的考試卷，此非原告義務之行為，亦侵害原告權利。
  (二)被告陳曉雯於指導原告期間對被告張程作不實之回報，於93
    年3 月時，被告張程於其出國期間讓被告陳曉雯教導原告使
    用新的機器，嗣後被告張程回國後向被告陳曉雯詢問原告之
    學習狀況，被告陳曉雯表示感覺原告不熟，然被告陳曉雯所
    述並非根據事實而來，因此被告陳曉雯此句「感覺原告不熟
    」使原告名譽受損。另被告陳曉雯於實驗室內孤立原告，態
    度惡劣，原告被迫離職即與其息息相關。
  (三)原告離職後，其工作自與被告中央研究院無關，然原告確於
    97年6 月收到律師函，其中提到被告中央研究院表示原告與
    其有糾紛檢舉，因此造成訴外人拉菲爾股份有限公司（以下
    簡稱：拉菲爾公司）認為原告履歷不實，而此應係中央研究
    院的核磁共振實驗室告知拉菲爾公司，此等不實言論，已造
    成原告日後求職之嚴重困擾。
  (四)被告中央研究院管理失當，亦應負責，管理失當的部分，比
    方說總是安排原告第一個作實驗，而要求原告提早到班，以
    配合其他同事於上班時間外出學開車。操作員童宇吟並告知
    原告被告張程不喜歡人家中午休息，而警告原告中午不可以
    午休（除用餐外），然其事後並不承認。又張程聘其友人之
    子為工讀生，實際上卻未從事任何實驗室工作一事，由原告
    親眼所見，並經政風室專員當年查證屬實，然原告陳情時提
    及此事，並向法務部政風司報告，中央研究院政風室竟湮滅
    政風報告且串證，並回函（副本寄總統府政風處、法務部政
    風司、中央研究院生物醫學科學研究所、中央研究院公共事
    務組、中央研究院政風室）反指原告誣告濫控，且聲稱原告
    有致電辱罵相關承辦人員之行為，破壞原告名譽情節重大。
    另原告97年向監察院陳情時，被告中央研究院曾兩度答覆原
    告，惟其所言均非事實，且於文中侮辱原告。另院內無任何
    申訴管道，導致原告權益無從保護，被告中央研究院自有過
    失。則中央研究院有怠忽職守及損害原告名譽之行為，並應
    對被告張程、陳曉雯之行為連帶負賠償責任，故一併請求賠
    償。
  (五)從而，原告離職實乃被告張程一再施加嚴重暴力言行，並因
    其雖努力並表現優異，卻長期受實驗室人員惡待，不堪共處
    ，被迫離開，實非自願離職，且原告已以書面向被告中央研
    究院請求國家賠償，惟遭拒絕。為此，依國家賠償法第2 條
    、第7 條及民法第184 條、第185 條、第188 條、第213 條
    訴請被告賠償原告。
  (六)並聲明求為判決：
  1.被告應連帶給付原告55萬元，及自93年2 月12日起至清償日
    止，按年息0.36% 計算之利息。
  2.被告須發函總統府政風處、總統府公共事務室第三科、法務
    部政風司、中央研究院生物醫學科學研究所、中央研究院公
    共事務組、中央研究院政風室、拉菲爾公司，以澄清事實、
    返還原告清譽。
二、被告則以：原告係擔任被告張程之研究助理，其職務內容即
    受被告張程之指揮監督，被告張程本有其裁量之權限，原告
    須證明被告張程之行為有何違法之處，否則尚難僅以不服工
    作安排及管理措施之內容，即論被告張程應負損害賠償責任
    。而被告陳曉雯，其與原告間對於研究工作上之溝通，均係
    本於性之善意建言，並無任何辱罵、誹謗之情事，原告之主
    張應舉證證明之。另被告中央研究院部分，因被告張程、陳
    曉雯並無應負損害賠償責任之處，被告中央研究院自無需連
    帶賠償。而原告離職亦係出於自願，被告張程亦曾多次表示
    慰留，無所謂被迫一事，且原告所言多係出於主觀之個人陳
    述，並非真實。而有無申訴管道，與實質權利是否受損，係
    屬二事，原告若認權利受損，自得依行政訴訟或民事訴訟途
    徑主張之。而縱認原告主張為真，依其主張之事實，係發生
    於其任職中央研究院期間即93年2 月中旬至6 月中旬，則原
    告應於當時即知有損害及賠償義務之人，然原告卻遲至98年
    2 月2 日方提起本訴，顯已罹於民法第197 條規定之2 年消
    滅時效期間，故其請求權已因罹於時效而消滅等語，資為抗
    辯。並聲明：求為判決駁回原告之訴。
三、按侵權行為所生之損害賠償請求權，自請求權人知有損害及
    賠償義務人時起，2 年間不行使而消滅，民法第197 條第1
    項前段定有明文。次按賠償請求權，自請求權人知有損害時
    起，2 年間不行使而消滅，亦為國家賠償法第8 條第1 項前
    段所明定。又民法第197 條所謂知有損害，即知悉受有何項
    損害而言，至對於損害額則無認識之必要，故以後損害額變
    更而於請求權消滅時效之進行並無影響，最高法院亦著有49
    年臺上字第2652號判例可資參照。經查，本件原告據以請求
    之侵權行為事實，包括(一)被告評價原告工作能力不實；(二)被
    告中央研究院管理有過失，無申訴管道；(三)被告張程詐欺原
    告任職，篡改原告簽名後之合約書，及其所述被告張程、陳
    曉雯之言語、行為，致原告名譽權等權利受有損害之事實，
    依原告主張之內容觀之，均係於93年2 月中旬至6 月中旬期
    間，原告任職被告中央研究院擔任研究助理期間所發生，且
    原告亦應於當時即已知悉行為人，原告於97年2 月始以存證
    信函向被告中央研究院請求賠償，於請求後逾6 個月之98年
    2 月3 日始行提起本訴，依國家賠償法第2 條、第7 條及民
    法第184 條、第185 條、第188 條規定，請求被告連帶賠償
    ，依前揭法條規定及判例意旨，顯已逾侵權行為請求及國家
    賠償請求之2 年時效。
四、至原告就其主張：(一)被告對原告其後工作單位聲稱有糾紛或
    檢舉，致破壞原告名譽；(二)被告聲稱沒有貪污，破壞原告名
    譽；(三)聲稱原告致電污辱，破壞原告名譽；(四)聲稱沒有貪污
    及原告致電污辱，造成精神損失；(五)被告中央研究院答覆監
    察院所轉陳情文，並非事實，且侮辱原告等事實，本於國家
    賠償法第2 條、第7 條規定請求被告張程、陳曉雯連帶賠償
    （請求中央研究院依國家賠償法規定賠償部分另以裁定駁回
    ），及民法第184 條、第185 條規定、第188 條請求被告中
    央研究院、張程、陳曉雯部分：
  (一)按依國家賠償法第2 條第2 項請求損害賠償者，以該公務員
    所屬機關為賠償義務機關。國家賠償法第9 條第1 項定有明
    文。是依上開規定，國家賠償法規定之受請求對象係「公務
    員所屬機關」，公務員本身並非得依該法請求賠償之對象。
    是以，原告主張依國家賠償法規定，向被告張程、陳曉雯請
    求賠償，於法尚有未合。
  (二)至原告主張依民法第184 條、第185 條、第188 條規定請求
    賠償部分：
  1.按民法第184 條關於侵權行為損害賠償請求權及同法第188
    條有關受僱人因執行職務而為侵權行為僱用人應連帶負損害
    賠償責任等規定，均係針對私法上之侵權行為所為損害賠償
    責任歸屬之規範，至於公務員如因執行職務行使公權力時，
    故意或過失不法侵害人民之自由或權利者，則屬於公法上之
    侵權行為，被害之人民得依國家賠償法第10條之規定，以書
    面向賠償義務機關即該公務員所屬機關請求協議賠償，如該
    機關逾期不開始協議、拒絕賠償或逾期協議不成立時，則得
    依同法第2 條第1 項之規定，向普通法院民事庭訴請賠償義
    務機關賠償其損害；另亦得依行政訴訟法第8 條第1 項有關
    一般給付之訴之規定，向高等行政法院訴請賠償義務機關賠
    償其所受之損害；要不能依民法第184 條或第188 條關於侵
    權行為之規定請求賠償（最高法院85年度台上字第1556號判
    決及同院67年臺上字第1196號判例意旨參照）。原告主張之
    上開(一)至(五)之事實，係被告中央研究院之政風室或相關單位
    承辦人員本於職掌，函覆監察院等單位查詢之執行職務，行
    使公權力行為，依前揭說明，原告僅得循國家賠償法所定程
    序，請求被告中央研究院賠償（本件原告併依國家賠償法規
    定請求被告中央研究院賠償部分，因未踐行協議先行程序，
    本院另以裁定駁回），其逕依民法第184 條、第185 條、第
    188 條規定請求被告中央研究院賠償，於法未合。
  2.如前所述，上開(一)至(五)之事實，係被告中央研究院之政風室
    或相關單位承辦人員所製作之函文，被告張程、陳曉雯並非
    該等事實之行為人，原告依民法第184 條、第185 條規定，
    訴請被告張程、陳曉雯連帶賠償，亦有未合。
五、從而，原告本於上開原因事實，依國家賠償法第2 條、第7
    條，及民法第184 條、第185 條、第188 條、第213 條訴請
    (一)被告應連帶給付原告55萬元，及自93年2 月12日起至清償
    日止，按年息0.36% 計算之利息；(二)被告須發函總統府政風
    處、總統府公共事務室第三科、法務部政風司、中央研究院
    生物醫學科學研究所、中央研究院公共事務組、中央研究院
    政風室、拉菲爾公司，以澄清事實、返還原告清譽，為無理
    由，應予駁回。
六、本件事證已臻明確，其餘兩造、主張、陳述暨所提之證據，
    經審酌均與本院前揭判斷不生影響，爰不一一詳予論述。又
    原告於言詞辯論終結後，於98年5 月13日具狀聲請再開辯論
    並調查證據，其待證事實亦與本院上開判斷無涉，尚無必要
    ，附此敘明。
七、據上論結，原告之訴為無理由，依民事訴訟法第78條判決如
    主文。
中    華    民    國    98    年    5     月    15    日
                  民事第二庭  法  官  王本源
以上正本證明與原本無異。
如對本判決上訴，應於判決送達後20日內向本院提出上訴狀。
中    華    民    國    98    年    5     月    21    日
                              書記官  陳淑女

司法院資訊處製作；財團法人民間司法改革基金會備份。
